臺灣臺南地方法院民事判決　九十一年度訴字第六○五號
　　原　　　告　萬泰商業銀行股份有限公司
　　法定代理人　戊○○
　　訴訟代理人　甲○○
　　被　　　告　丁○○
　　　　　　　　丙○○○
　　訴訟代理人　乙○○
右當事人間請求請求塗銷登記等事件，本院判決如左：
    主    文
原告之訴駁回。
訴訟費用由原告負擔。
    事    實
甲、原告方面：
一、聲明：求為判決被告間就坐落台南縣將軍鄉○○○段一小段四九三地號，地目田
    ，面積一九六平方公尺，所為贈與之債權及物權行為應予撤銷。上開土地於民國
    （下同）九十年二月二十日以贈與為原因所為之所有權移轉登記應予塗銷。
二、陳述：
（一）訴外人邵莊金治分別於八十八年十二月十日邀被告丁○○為連帶保證人向原告
      借款新台幣（下同）一百七十萬元、二十八萬元，該二筆借款僅繳至八十九年
      十月十日、八十九年六月十日即未再清償本息。被告丁○○為逃避債務之追償
      竟於九十年一月十一日將其所有坐落台南縣將軍鄉○○○段一小段四九三地號
      土地（下稱系爭土地）贈與被告丙○○○，並於九十年二月二十日完成贈與登
      記。
（二）按「債務人所為之無償行為，有害及債權者，債權人得聲請法院撤銷之。」民
      法第二百四十四條第一項定有明文，訴外人邵莊金治邀被告向原告借款一百七
      十二萬及二十八萬元，本利尚未清償，被告丁○○為連帶債務人，原告為被告
      丁○○之債權人，被告丁○○將系爭不動產無償贈與被告丙○○○，顯然有害
      於原告債權之追權，原告自得訴請　鈞院撤銷其贈與行為，被告之贈與行為既
      經撤銷，系爭土地之贈與登記自應予以塗銷，被告固抗辯本件事實上是被告丁
      ○○將系爭土地出賣其姐弟，惟本件土地移轉登記原因仍為贈與，原告是善意
      第三人，土地登記有絕對效力。原告雖有強制執行被告丁○○另一筆坐落永康
      土地，惟可能須減價拍賣，應不足清償。
三、證據：提出借據、授信約定書、土地登記簿謄本、支付命令、支付命令確定證明
    書、借款本金餘額及利息各一件、違約金查詢單二件為證。
乙、被告方面：
一、聲明：求為判決原告之訴駁回。
二、陳述：
    本件是買賣不是贈與，系爭土地是祖產信託登記給被告丁○○，被告丁○○之兄
    弟和姐姐幫他還錢，當初就有買賣契約，所以登記被告丁○○母親即被告丙○○
    ○名義，因為她要辦農保，約定母親過世後要登給兄弟和姐姐，被告丁○○已沒
    權利。原告已查封被告丁○○永康另一房屋及土地。
三、證據：提出買賣契約書、高雄銀行存款對帳單、高雄市農會信用部定期存款存單
    各一件、臺灣土地銀行學甲分行利息收據二件為證。並聲請傳訊證人邵雅翔。
丙：本院依職權調閱本院九十一年度執字第六一四三號給付借款強制執行案卷，及向
    台南縣稅捐稽徵處函查被告丁○○財產歸戶資料。
    理　　由
一、本件原告起訴主張訴外人邵莊金治分別於八十八年十二月十日邀被告丁○○為連
    帶保證人向原告借款一百七十萬元、二十八萬元，該二筆借款僅繳至八十九年十
    月十日、八十九年六月十日即未再清償本息。被告丁○○為逃避債務之追償竟於
    九十年一月十一日將其所有系爭土地贈與被告丙○○○，並於九十年二月二十日
    完成贈與登記。按「債務人所為之無償行為，有害及債權者，債權人得聲請法院
    撤銷之。」民法第二百四十四條第一項定有明文，被告丁○○將系爭不動產無償
    贈與被告丙○○○，顯然有害於原告債權之追權，原告自得訴請　鈞院撤銷其贈
    與行為，被告之贈與行為既經撤銷，系爭土地之贈與登記自應予以塗銷，被告抗
    辯本件事實上是被告丁○○將系爭土地出賣其姐弟，惟本件土地移轉登記原因仍
    為贈與，土地登記有絕對效力，為此提起本訴。被告則以：本件是買賣不是贈與
    ，系爭土地是祖產信託登記給被告丁○○，被告丁○○之兄弟和姐姐幫他還錢，
    並訂有買賣契約，因為被告丁○○之母即被告丙○○○要辦農保所以登記伊名義
    ，約定母親過世後要登給兄弟和姐姐，原告已查封被告丁○○永康另一房屋及土
    地等情資為抗辯。
二、原告主張訴外人邵莊金治分別於八十八年十二月十日邀被告丁○○為連帶保證人
    向原告借款一百七十萬元、二十八萬元，該二筆借款僅繳至八十九年十月十日、
    八十九年六月十日即未再清償本息。被告丁○○竟於九十年二月二十日將其所有
    系爭土地向地政事務所以贈與為原因辦妥所有權移轉登記予被告丙○○○所有，
    原告並以支付命令為執行名義就被告丁○○所有另筆坐落永康市房地（原告為第
    一順位抵押權人）聲請強制執行一情，業據原告提出，借據、授信約定書、土地
    登記簿謄本、支付命令、支付命令確定證明書、借款本金餘額及利息、違約金查
    詢單為證，並經本院調閱九十一年度執字第六一四三號給付借款強制執行案卷查
    明屬實，並為被告所不爭執，應堪信原告此部分主張為真實，原告另主張因聲請
    執行之房地不足清償積欠原告之債權，被告間之無償贈與行為顯有害原告之債權
    ，自得請求撤銷等情，為被告所否認，並以前情置辯，則本件所應審究為被告間
    之移轉系爭土地行為究為有償或無償行為？原告之債權有無受到詐害，是否得主
    張民法第二百四十四條之撤銷權？
三、被告所辯被告間之移轉系爭土地行為，係由被告丁○○之兄姐出資清償系爭土地
    之抵押借款，並約定先行登記於有自耕能力伊等母親即被告丙○○○名義一情，
    業據被告提出買賣契約書、高雄銀行存款對帳單、高雄市農會信用部定期存款存
    單各一件、臺灣土地銀行學甲分行利息收據二件為證，並經證人邵雅翔證述屬實
    ，並為原告所不爭執，按被告丁○○本人若有資力得以清償系爭積欠臺灣銀行學
    甲分行借款，應不至於不優先繳納積欠原告銀行之貸款利息，而導致該原告為抵
    押權人之建物門牌台南縣永康市二王二０八之二五號房地被拍賣，是被告此部分
    抗辯尚堪採信。按系爭土地既由被告丁○○之兄姐支付買賣價金用以清償土地貸
    款後，指定登記為被告丙○○○之名義，是該移轉土地之行為顯屬有償行為，至
    原告並非未善意受讓系爭土地權利之人，應無信賴保護之適用，併此敘明。
四、按債權人依民法第二百四十四條規定，撤銷債務人所為之有償或無償行為者，祇
    須具備下列之條件，（一）為債務人所為之法律行為（二）其法律行為有害於債
    權人（三）其法律行為係以財產權為目的（四）如為有償之法律行為，債務人於
    行為時，明知其行為有害於債權人，受益人於受益時，亦明知其事情。至於債務
    人之法律行為除有特別規定外，無論為債權行為抑為物權行為，均非所問，有最
    高法院四十二年台上字第三二三號判例可資參照。又按有擔保物權（抵押權、質
    權）之債權，而其擔保物之價值超過其債權額時，自毋庸行使撤銷權以資保全，
    又擔保物雖滅失，然有確實之賠償義務人者，依照民法第八百八十一條及八百九
    十九條之規定，該擔保物權即移存於得受之賠償金之上，而不失其存在，此即所
    謂擔保物權之代物擔保性，凡此各點，於處理撤銷權事件時，不能不予注意，亦
    有最高法院五十九年度台上字第三一三號判例足參。經查本件原告雖主張建物門
    牌台南縣永康市二王二０八之二五號房地擔保物價值，不足清償債務云云，惟查
    ：被告丁○○所有坐落台南市○○市○○段八二三之五三地號及其上建物門牌台
    南縣永康市二王二０八之二五號建物經本院民事執行處九十一年度執字第六一四
    三號強制執行事件囑由台灣統華產物鑑定有限公司鑑定其時值分別為二百零八萬
    五千元及一百九十七萬一千元二者共計為四百零五萬六千元，有該公司九十一年
    三月七日不動產鑑估報告書，按被告間之贈與移轉行為係在九十年二月二十日，
    二者相距不過一年，不動產價格變動不大，是上開房地之客觀價值應即是上開鑑
    定價格，又被告丁○○為訴外人邵莊金治為連帶保證人之借貸本金尚餘一百六十
    七萬一千八百八十八元、二十六萬五千二百十六元，迄九十年二月二十日止尚欠
    利息五萬一千八百六十七元、一萬六千一百零八元，違約金二千二百零六元，七
    百八十八元，合計二百萬八千零七十三元，則上開房地之價值四百零五萬六千元
    ，已超過原告之債權額，則依上開說明，原告自毋庸行使撤銷權以資保全；且亦
    難認被告所為移轉土地之有償行為有害於債權人之原告，本件情形並不符合民法
    第二百四十四條第二項所規定行使撤銷權之要件。至原告另主張房地產不景氣，
    可能要減價拍賣，屆時將不足清償云云，姑不論上開所稱屬原告個人臆測之詞，
    且不動產之拍定價格並不即是其客觀價值，因拍賣價格除市場因素尚牽涉到法拍
    屋較便宜之預期心理，若均以遠低於市價之拍賣價格來決定不動產客觀價值，無
    異剝奪債務人處分其財產之自由，又豈是事理之平。
五、從而，原告主張依據民法第二百四十四條之法律關係，請求撤銷被告間就坐落台
    南縣將軍鄉○○○段一小段四九三地號，地目田，面積一九六平方公尺，所為贈
    與之債權及物權行為。並塗銷上開土地於九十年二月二十日以贈與為原因所為之
    所有權移轉登記，為無理由，應予駁回。
六、本件判決之基礎已臻明確，兩造其餘之攻擊防禦方法及舉證，核與判決無影響，
    無一一審究之必要，併此敘明。
七、結論，本件原告之訴為無理由，依民事訴訟法第七十八條，判決如主文。
中　　　華　　　民　　　國　　九十一　　年　　　五　　　月　　　十五　　日
                                臺灣臺南地方法院民事第一庭
~B法　　　官　周素秋
右為正本係照原本作成
如對本判決上訴，須於判決送達後廿日內向本院提出上訴狀
中　　　華　　　民　　　國　　九十一　　年　　　　　　　月　　　十五　　日
~B法院書記官　洪淵重
